臺灣高雄地方法院交通事件裁定       100年度交聲字第2290號
原處分機關  高雄市政府交通局
異  議  人  呂國榮
上列異議人即受處分人因違反道路交通管理處罰條例案件，對於
高雄市政府交通局中華民國100年11月17日所為高市交裁字第裁
32-B00000000號裁決書之處分，聲明異議，本院裁定如下：
  主  文
原處分撤銷。
呂國榮汽車駕駛人，駕駛汽車經測試檢定酒精濃度超過規定標準
，應吊扣其普通重型機器腳踏車駕駛執照壹拾貳個月，並應接受
道路交通安全講習。
    理  由
一、原處分意旨略以：受處分人即異議人呂國榮於民國（下同）
    99年8月5日凌晨3時34分許，已不能安全駕駛動力交通工具
    ，竟仍駕駛車號XYF-671號重型機車，行經高雄市○○路與
    德智街口，經警攔查測試其呼氣所含酒精濃度每公升0.78
    毫克，而有「汽車駕駛人酒精濃度超過規定標準（每公升
    0.55毫克以上）」之違規，依道路交通管理處罰條例第35條
    第1項第1款、第24條第1項第2款規定，裁處罰鍰新臺幣（下
    同）45,000元，吊扣重型機車駕駛執照12個月，並應參加道
    路交通安全講習等語。
二、異議意旨略以：受處分人於前揭時、地酒駕違規，業經檢察
    官為緩起訴處分並命提供 60 小時之義務勞動服務，如今又
    處以罰鍰，違反一事不二罰之法理，懇請撤銷 45,000 元的
    罰款等語。
三、本院得心證理由
 (一)關於罰鍰部分：
 (1)按汽車駕駛人，駕駛汽車經測試檢定有酒精濃度超過規定
   標準者，處15,000元以上60,000元以下罰鍰，並當場移置保
   管該汽車及吊扣其駕駛執照1年；因而肇事致人受傷者，並吊
   扣其駕駛執照二年。汽車駕駛人有飲用酒類或其他類似物後
   其吐氣所含酒精濃度超過每公升0.25毫克或血液中酒精濃度
   超過百分之0.05以上者，不得駕車。道路交通管理處罰條例
   第35條第1項第1款、道路交通安全規則第114條第2款分別定
   有明文。(2)惟依95年2月5日施行之行政罰法第26條第1項規定
   ：「一行為同時觸犯刑事法律及違反行政法上義務規定者，
   依刑事法律處罰之。但其行為應處以其他種類行政罰或得沒
   入之物而未經法院宣告沒收者，亦得裁處之。」，此乃一行
   為同時造成刑罰法律與行政秩序罰規定發生競合適用之關係
   時，基於「一事不二罰」之法理，經由立法程序確立應以刑
   罰優先為原則，避免行為人承受過度且重複之處罰。此觀該
   條立法理由明確揭示：「一行為同時觸犯刑事法律及違反行
   政法上義務規定時，由於刑罰與行政罰同屬對不法行為之制
   裁，而刑罰之懲罰作用較強，故依刑事法律處罰，即足資警
   惕時，實無一事二罰再處行政罰之必要。且刑事法律處罰，
   由法院依法定程序為之，較符合正當法律程序，應予優先適
   用。但罰鍰以外之沒入或其他種類行政罰，因兼具維護公共
   秩序之作用，為達行政目的，行政機關仍得併予裁處，故為
   第一項但書規定。」，其理益明。(3)是以前揭行政罰法中刑
   事法律處罰優先且不再處以行政秩序罰之目的，既係因為行
   為人已接受刑罰而足資警惕，且已發生懲罰之作用，即無使
   行為人陷於雙重處罰之不利益，則關於刑事法律處罰之範圍
   自應採取實質認定，凡刑事實體法或程序法中所規定客觀上
   剝奪行為人生命、自由、財產權利，主觀上亦因制裁之嚴厲
   性、痛苦性，其強度足以造成心理強制而間接達成矯正教化
   目的之處遇手段，皆應納入其中，而不以形式上符合刑法第
   32條至第34條所定主刑及從刑種類者為限，始與前揭法律規
   範之意旨相符。
 (1)查異議人於99年8月5日凌晨3時34分許，已不能安全駕駛動
   力交通工具，竟仍駕駛車號XYF-671號重型機車，行經高雄市
   ○○路與德智街口，經警攔查測試其呼氣所含酒精濃度每公
   升0.78毫克，而經臺灣高雄地方法院檢察署檢察官以99年度
   偵字第27050號為緩起訴處分，緩起訴期間為1年，並命異議
   人向指定之公益團體、地方自治團體或社區提供60小時之義
   務勞務，上開緩起訴處分期間已於100年9月26日期滿而未經
   撤銷等情，有前開緩起訴處分書、臺灣高等法院被告前案紀
   錄表等附卷可稽，則異議人上開違反刑事法律禁止規範之犯
   罪事實既已明確，僅因檢察官採取緩起訴處分之替代性刑事
   處遇手段，未將該案逕行起訴或聲請簡易判決處刑，致其後
   適用之刑事訴訟程序有所區別，然就異議人負有向檢察官指
   定機構提供一定時數之勞務義務觀察，其如未在上開指定期
   間內確實履行義務，依刑事訴訟法第253條之3第1項第3款之
   規定，異議人將遭受撤銷緩起訴處分之不利益；反之，倘其
   確實遵守並履行各項緩起訴條件，除非合於刑事訴訟法第260
   條所定情形之一，否則異議人即無再就同一案件遭受刑事訴
   追之虞。從而，異議人已因上開緩起訴處分而剝奪其人身自
   由，主觀上前揭義務勞務亦具有強制性、懲罰性，雖不若易
   科罰金係以支付金錢作為自由刑之替代，惟經由緩起訴處分
   條件之履行使其免於遭檢察官發動起訴程序，仍具有替代刑
   罰之效果，廣義而言，應屬前揭所稱之「實質刑事法律處罰
   」，而有行政罰法第26條第1項「一事不二罰」規定之適用。
   是異議人因駕駛人酒精濃度超過規定標準之違規行為，依行
   政罰法第26條第1項前段規定，即應依刑事法律處罰之，已無
   再依上開道路交通處罰條例第35條第1項第1款裁處行政罰鍰
   之餘地。(2)至於行政罰法第26條第3項於100年11月23日修正
   增列規定「第一項行為（即一行為同時觸犯刑事法律及違反
   行政法上義務規定者）經緩起訴處分或緩刑宣告確定且經命
   向公庫或指定之公益團體、地方自治團體、政府機關、政府
   機構、行政法人、社區或其他符合公益目的之機構或團體，
   支付一定之金額或提供義務勞務者，其所支付之金額或提供
   之勞務，應於依前項規定裁處之罰鍰內扣抵之」，因同法第
   45條第3項亦增列規定「本法中華民國一百年十一月八日修正
   之第二十六條第三項至第五項規定，於修正施行前違反行政
   上義務之行為同時觸犯刑事法律，經緩起訴處分確定，應受
   行政罰之處罰而未經裁處者，亦適用之；曾經裁處，因訴願
   、行政訴訟或其他救濟程序經撤銷，而於修正施行後為裁處
   者，亦同」，係以「未經裁處」為溯及既往之適用條件，然
   異議人本案之違規行為既經原處分機關裁處，且違規行為係
   在上揭修正條文生效日（即100年11月25日）之前，是認仍有
   不溯及既往原則之適用。換言之，本案並無上揭修正之行政
   罰法第26條第3項規定之適用，附此敘明。
 (二)關於吊扣重型機車駕駛執照及施以道路安全講習部分：原處
   分機關裁處受處分人吊扣重型機車駕駛執照及應參加道路安
   全講習部分，均係為達成遏止酒後駕車之不法行為，維護道
   路交通用路權人之安全法益等行政目的所必要之罰鍰以外之
   其他種類行政罰，依行政罰法第26條第1項但書之規定，原處
   分機關仍得裁處，並未違反「一事不二罰」之規定，故此部
   分之裁處並無違誤。
 (三)準此，本件異議人於飲酒後駕駛重型機車之行為，違反道
   路交通管理處罰條例第35條第1項第1款規定，依同條例第24
   條第1項第2款及違反道路交通管理事件統一裁罰基準表之規
   定，應裁處吊扣重型機車駕駛執照12個月及應參加道路交通
   安全講習。是受處分人就罰鍰45,000元部分聲明異議，非無
   理由。又道路交通管理處罰條例第87條第1項規定：「受處
   分人不服第8條主管機關所為之處罰，得於接到裁決書之翌日
   起20日內，向管轄地方法院聲明異議。」此條文中所謂之「
   處罰」，應指包括對受處分人裁處之違規事實是否正當，及
   裁罰所引用之法條是否適當而言，蓋此二者有不可分離之關
   係，即聲明異議應以交通違規行為為標的，非以處罰項目為
   範圍。是本件受處分人酒後駕車只有一個交通違規行為，
   雖受處分人僅就處罰項目中之罰鍰部分提起異議，其餘部分
   （吊扣駕照及應參加道路交通安全講習部分）並未提及，然
   其餘處罰項目與其交通違規行為是否存在既無從分離，本院
   自應併予審理，附此敘明。從而，原處分機關裁罰受處分
   人罰鍰45,000元之處分即有不當，自應將原處分全部撤銷，
   另為裁定如主文第2項所示。
四、綜合以上，應依道路交通事件處理法第19條前段，道路交通
    管理處罰條例第35條第1項第1款、第24條第1項第2款，裁定
    如主文。
中    華    民    國  100    年    11    月    28    日
                  交通法庭  法  官  楊智守
以上正本證明與原本無異。
如不服本裁定，應於送達後5日內，向本院提出抗告狀。
中    華    民    國   100    年    11    月    28    日
                            書記官  蔡毓琦